【裁判字號】    99,訴,438
【裁判日期】    991025
【裁判案由】    清償債務
【裁判全文】
臺灣桃園地方法院民事判決               99年度訴字第438號
原      告  楊玲瑛
訴訟代理人  簡長順律師
被      告  何鎮
特別代理人  方水金
訴訟代理人  陳萬發律師
複  代理人  廖永煌律師
上列當事人間請求清償債務事件，本院於民國99年9 月27日言詞
辯論終結，判決如下：
    主  文
被告應給付原告新臺幣壹佰貳拾玖萬元及自民國九十八年十一月
二十一日起至清償日止，按週年利率百分之八點四計算之利息。
訴訟費用由被告負擔。
本判決於原告以新臺幣肆拾伍萬元供擔保後，得假執行。但被告
如以新臺幣壹佰貳拾玖萬元為原告預供擔保，得免為假執行。
    事  實  及  理  由
甲、原告起訴主張，被告前向原告陸續借款新臺幣（下同）74萬
    元、10萬元、20萬元等3 筆，於民國96年1 月上旬經兩造會
    算結果，被告共負欠原告104 萬元，並由被告於96年1 月5
    日支付原告利息1 萬元；同年月中旬被告又欲向原告借款51
    萬元，雙方遂於96年1 月20日書立借據（下稱系爭借據）及
    本票（下稱系爭本票）各乙紙，載明被告合計借款155 萬元
    ，並約定利息係按每萬元每月70元計算，清償期為被告退休
    金提領之日即97年5 月12日。簽訂系爭借據及本票後，原告
    始將上開51萬元借款中之48萬元，於96年1 月24日匯予被告
    ，其餘3 萬元則於扣除被告仍負欠之利息9,165 元後，將其
    餘之20,835元以現金給付被告，被告復再次簽立書據承認其
    總計負欠原告之借款為155 萬元，並同意借款利息計算至96
    年3 月20日止合計為19,273元。被告復陸續於96年2 月5 日
    、3 月5 日、4 月5 日、5 月5 日、7 月5 日、8 月6 日、
    9 月5 日各清償上開借款之本金1 萬元、1 萬元、1 萬元、
    1 萬元、1 萬元、3 萬元、1 萬元，合計清償本金9 萬元，
    尚有債務146 萬元未為清償，並分別於96年7 月20日、8 月
    20日各給付原告利息10,500元、10,290元。其後被告於96年
    9 月間再向原告借款20萬元，並簽發支票乙紙交付原告收執
    以為擔保，則加計上開146 萬元之債務後，總計被告向原告
    借款之金額為166 萬元。俟系爭借據所約定之清償期屆至，
    被告僅於97年5 月21日向原告給付279,730 元，其中20萬元
    係清償96年9 月間所負欠之20萬元債務，7 萬元清償其餘借
    款之本金，9,730 元則用以支付1 個月之利息（依本金139
    萬元、利率0.007 計算）；於97年7 月21日再給付118,760
    元，其中10萬元係清償本金，其餘18,760元為2 個月之利息
    （計算式：本金139 萬元×0.007 ＋本金129 萬元×0.007
    ＝18,760元）；又於97年8 月22日、97年9 月30日、97年10
    月22日、98年1 月17日、98年6 月5 日、98年7 月22日、98
    年8 月21日、98年9 月18日、98年10月21日、98年11月23日
    ，各別清償利息（每月利息均以借款本金129 萬元、利率則
    為0.007 計算之）9,030 元、9,030 元、9,030 元、27,090
    元（即97年11月份至98年1 月份共3 個月之利息）、45,150
    元（即98年2 月份至6 月份共5 個月之利息）、9,030 元、
    9,030 元、9,030 元、9,030 元、9,030 元。惟被告自98年
    11月20日起迄今則未依約償還所欠本金129 萬元及其後之利
    息，爰依兩造間消費借貸之法律關係，提起本件訴訟等語。
    並為訴之聲明：被告應給付原告129 萬元及自98年11月21日
    起至清償日止，按年息8.4%計算之利息；原告並願供擔保請
    准宣告假執行。
乙、被告則以：雖系爭借據之簽名筆跡係屬被告所為，惟被告否
    認取得借款。原告僅提出96年1 月24日匯款48萬元之匯款單
    ，已與其所主張被告先後借款74萬元、10萬元、20萬元、51
    萬元之情形不符；且該48萬元之匯款單所示匯款日期，亦晚
    於上開原告所提出之系爭借據及本票所簽立之96年1 月20日
    ，豈有尚未匯款就提前4 天簽署借據之理，故48萬元之匯款
    應與本件借款無關。又被告之妻即訴外人方水金雖曾於系爭
    本票或原告自行書寫繕打之書據上簽名，惟訴外人方水金並
    非債務人，亦無從替被告承認本件借款債務，故不生拘束被
    告之效力。實則，當時訴外人方水金因被告生病，六神無主
    ，對被告之簽名卻尚可辨認，並認原告係被告以前之同事，
    不疑有它而簽名；且訴外人方水金於97年5 月20日在系爭本
    票簽名時，並未見有「何太太5/21匯206534元後，餘壹佰參
    拾玖萬元。支票貳拾萬元歸還。7/21匯壹拾萬元餘壹佰貳拾
    玖萬元整7/18」等文字。又訴外人方水金所簽署之原證四所
    示文件，係原告當時向訴外人方水金主張原告將統整處理被
    告生病後之薪水扣抵尚欠同事之會錢及債務（例如其上記載
    之訴外人曾增譽）等事務，要求訴外人方水金簽字表示知悉
    ，並轉達被告日後匯款帳號，是上開單據之內容無法用以證
    明確有本件借款存在。另被告既尚有欠款高達百餘萬元，且
    無擔保亦未清償，原告竟願繼續借款20萬元予被告，顯與常
    情有違。縱認兩造間確有借貸關係，然被告已陸續清償，且
    就利息部分，兩造基於同事之誼曾約定免息，非如原告所自
    稱以年息8.4%計算利息等語，資為抗辯。並為答辯聲明：駁
    回原告之訴及其假執行之聲請；如受不利判決，被告願供擔
    保請准免為假執行。
丙、得心證之理由：
一、兩造於99年7 月12日本院言詞辯論時（見本院卷第47頁背面
    ），協議簡化爭點為：（一）被告有無向原告借款？若有，
    其借款之金額？（二）被告所清償之金額？目前被告尚欠原
    告之金額及利息若干？
二、經查，被告就其有於系爭借據上簽名之事實並不爭執，而依
    系爭借據上所載：「何鎮茲向楊玲瑛借新台幣壹佰伍拾伍
    萬元整，…並另立開本票一張No：346275為證，將來退休時
    領到退休支票願存華南銀行，並提供華南銀行存摺印章，待
    退休金提領完畢後，還清借款，空口無憑，特立此據為證。
    借款人何鎮」等語及其簽立日期為96年1 月20日等情（影
    本見本院卷第62頁），可知96年1 月20日時被告確曾簽立系
    爭借據，表明尚欠原告155 萬元，並另簽發號碼為346275之
    系爭本票為據（影本見本院卷第63頁），復同意於被告退休
    領得退休金時，負清償全部借款之責等事實無誤。
三、按稱消費借貸者，謂當事人一方移轉金錢或其他代替物之所
    有權於他方，而約定他方以種類、品質、數量相同之物返還
    之契約，民法第474 條第1 項定有明文。且稱消費借貸者，
    於當事人間必本於借貸之意思合致，而有移轉金錢或其他代
    替物之所有權於他方之行為，始得當之（最高法院98年度台
    上字第1045號裁判意旨足資參考）。再按當事人主張有利於
    己之事實者，就其事實有舉證之責任，民事訴訟法第277 條
    前段亦有明文。而民事訴訟法係由原告主張權利者，應先由
    原告負舉證之責，若原告先不能舉證，以證實自己主張之事
    實為真實，則被告就其抗辯事實，即令不能舉證，或其所舉
    證據尚有疵累，亦應駁回原告之請求（最高法院17年上字第
    917 號判例意旨可供參照）。被告既抗辯稱其未收到系爭借
    據之155 萬元借款等語，則就此部分兩造間確有成立消費借
    貸契約而由原告交付金錢予被告之事實，依上開法律規定及
    說明，自應由原告負舉證責任。
四、而查，被告非但於系爭借據中明文承認兩造間有155 萬元之
    借款債務存在，且亦已依系爭借據所載，簽發發票日為96年
    1 月20日，票面金額155 萬元之系爭本票交予原告，而被告
    目前係一已經退休之人士，有其發票日為97年5 月6 日之勞
    工退休支票影本1 紙附卷可憑（見本院99年度司促字第4991
    號卷第6 頁），顯見被告於書立系爭借據當時即96年1 月20
    日，係一有正常智識及相當工作社會經驗之成年人，衡情不
    致在毫無取得借款或足額借款之情況下，自願書立系爭借據
    及上開本票以承認債務，故原告所主張系爭借據之債務業經
    成立乙節，本院認為已足堪信為真實。
五、次查，雖原告主張系爭借據155 萬元之借款中，有51萬元之
    部分係原告於96年1 月24日始匯款48萬元予被告，其餘3 萬
    元則於扣除被告負欠之利息9,165 元後，將其餘之20,835元
    以現金給付被告，故此部分51萬元借款實際交付之日期晚於
    系爭借據所簽訂之日期即96年1 月20日。惟被告前既已陸續
    向原告借款，則在前債未償之情形下，仍欲向原告借得新債
    ，基於兩造前有之信任關係下，合意先簽立書面，再由原告
    為上開匯款及交付現金之行為，尚難認為有違常理。況原告
    匯款48萬元之部分，確有郵政跨行匯款申請書影本1 紙附卷
    可佐（見本院卷第65頁），堪認非虛；加以原告前亦書立彙
    算單1 紙，其上記載利息之計算方式為月利率0.007 ，同時
    復載明「1/23再借51萬」、「合計155 萬切在3/20」意即被
    告於1 月23日確有再借51萬元，且至3 月20日止之借款總金
    額確為155 萬元無誤，中間並就該155 萬元中自96年1 月23
    日起算之74萬元、10萬元、51萬元合計135 萬元之借款利息
    金額及另20萬元自96年2 月13日起算利息，月利率則均同為
    0.007 等情均為計算明確；此彙算單之後段更就被告於96年
    2 月5 日、3 月5 日各清償1 萬元本金後，各至3 月20日止
    應退回之利息金額計算無訛，最後更載明被告所欠之利息為
    19,165元，扣除96年1 月5 日被告給付之1 萬元後，被告尚
    欠利息9,165 元，故前述被告再借之51萬元扣除匯款48萬元
    後所餘之3 萬元再扣除此尚欠利息9,165 元後，原告記載為
    「30,000－9,165 ＝20,835給你現金，請簽名」等語，並經
    被告簽名在此彙算單下方，有上開彙算單影本1 紙在卷可稽
    （見本院卷第64頁）。在在堪認被告確有承認上開借款金額
    及利息計算方式等情，並無疑義。另被告雖舉出另一彙算單
    主張其上之借款金額僅記載為104 萬元，就此原告則主張此
    104 萬元之彙算單係作成在上開155 萬元彙算單之前等語。
    而查，被告提出之104 萬元彙算單上並無被告或原告之簽名
    ，且其上所載「請開一張104 萬本票」亦與前述被告所開立
    155 萬元之系爭本票金額不同，是此104 萬元之彙算單應如
    原告所述，係在上開155 萬元之彙算單開立之前，且因無兩
    造之簽名並因兩造嗣後已簽立較新之前開155 萬元彙算單而
    無從認有效甚明，故被告此部分之抗辯，核並無足採。
六、再查，原告所主張其後被告陸續於96年2 月5 日、3 月5 日
    、4 月5 日、5 月5 日、7 月5 日、8 月6 日、9 月5 日各
    清償上開借款本金1 萬元、1 萬元、1 萬元、1 萬元、1 萬
    元、3 萬元、1 萬元，合計清償本金9 萬元，尚有債務146
    萬元未為清償，並分別於96年7 月20日、8 月20日各給付原
    告利息10,500元、10,290元；於96年9 月間則再向原告借款
    20萬元，並簽發支票乙紙交付原告收執以為擔保，總計借款
    之金額遂為166 萬元之事實，亦有原告打字之明細表影本在
    卷可憑（見本院卷第66頁），其中記載139 萬元先暫時不還
    ，其餘利息、本金、另20萬元之借款合計206,534 元之金額
    則請被告之妻即訴外人方水金於5 月21/22 日匯予原告，此
    明細表復經訴外人方水金簽名於其上，且被告亦果於97年5
    月21日即匯款206,534 元至原告帳戶等事實，亦有上開明細
    表、原告存摺代收票據明細表之影本各1 紙在卷足憑（見本
    院卷第66頁、第68頁）。是若被告未負欠原告上開借款，則
    其應無可能照上開明細表所指示如數匯款予原告，益徵原告
    之主張確有所據。
七、又查，原告所主張被告復於97年7 月21日給付原告118,760
    元，其中10萬元係清償本金，其餘18,760元為借款2 個月之
    利息（計算式：本金139 萬元×月利率0.007 ＋清償10萬元
    後之本金129 萬元×月利率0.007 ＝18,760元）；再於97年
    8 月22日、97年9 月30日、97年10月22日、98年1 月17日、
    98年6 月5 日、98年7 月22日、98年8 月21日、98年9 月18
    日、98年10月21日、98年11月23日，各別清償利息（每月利
    息均以借款本金129 萬元、月利率0.007 計算）9,030 元、
    9,030 元、9,030 元、27,090元（即97年11月份至98年1 月
    份共3 個月之利息）、45,150元（即98年2 月份至6 月份共
    5 個月之利息）、9,030 元、9,030 元、9,030 元、9,030
    元、9,030 元之事實，亦有原告存摺之影本6 紙在卷可參（
    見本院卷第69頁至第74頁），核與原告上開所述均屬相符，
    是依此被告清償部分本金及按月給付約定利息之情事觀之，
    已足見原告所主張被告清償後，尚欠原告借款本金129 萬元
    及自98年11月20日起依月利率0.007 即年息8.4%之利息之事
    實，足堪信為真實。至被告雖抗辯稱兩造間縱有消費借貸之
    關係，亦係約定無庸給付利息等語，核與被告上開給付利息
    之行為不符，自不足採。
八、按借用人應於約定期限內，返還與借用物種類、品質、數量
    相同之物，民法第478 條前段定有明文。再按遲延之債務，
    以支付金錢為標的者，債權人得請求依法定利率計算之遲延
    利息。但約定利率較高者，仍從其約定利率，民法第233 條
    亦有明文。本件被告既尚負欠原告借款本金129 萬元未為清
    償，且兩造又有週年利率8.4%之約定（月息0.007 ×12個月
    ＝8.4%），系爭借據又已約定清償期為被告領得退休金之日
    ，且被告亦確已領得其退休金無誤等事實，既均經認定如前
    ，則原告請求被告如數清償上開未還之借款及其利息，揆諸
    前揭法律規定及兩造間之約定，洵屬有據。
九、從而，原告依兩造間消費借貸之法律關係，請求被告給付原
    告129 萬元及自98年11月21日起至清償日止，按年息8.4%計
    算之利息，為有理由，應予准許。
十、本件事證已臻明確，兩造其餘攻擊或防禦方法及未經援用之
    證據，經本院斟酌後，認為均不足以影響本判決之結果，自
    無再逐一詳予論駁之必要，併此敘明。
十一、兩造均陳明願供擔保，請准宣告假執行或免為假執行，經
      核均無不合，爰各酌定如主文所示之擔保金額，併予准許
      。
據上論結，本件原告之訴為有理由，依民事訴訟法第78條、第
390 條第2 項、第392 條第2 項，判決如主文。
中    華    民    國    99    年    10    月    25    日
              民事第二庭    法  官  張震武
以上正本係照原本作成
如對本判決上訴，須於判決送達後20日內向本院提出上訴狀
中    華    民    國    99    年    10    月    25    日
                            書記官  顏伯儒

司法院資訊處製作；財團法人民間司法改革基金會備份。
